【裁判字號】    96,重上國更(一),3
【裁判日期】    970325
【裁判案由】    國家賠償
【裁判全文】
臺灣高等法院民事判決             96年度重上國更(一)字第3號
上  訴  人  甲○○
                        樓
訴訟代理人  張靜律師
被上訴人    台北縣中和市公所
法定代理人  乙○○
訴訟代理人  劉師婷律師
            蔡雅瀅律師
上列當事人間國家賠償事件，上訴人對於中華民國94年6月7日臺
灣板橋地方法院93年度重國字第2號第一審判決提起上訴， 經最
高法院第一次發回更審，本院於97年3月11日言詞辯論終結， 判
決如下：
    主  文
原判決關於駁回上訴人後開第二項之訴部分，及該部分假執行之
聲請，暨訴訟費用（除確定部分外）之裁判均廢棄。
被上訴人應給付上訴人新台幣貳佰肆拾萬肆仟伍佰伍拾元，
及自民國93年3月4日起，至清償日止，按週年利率百分之五計算
之利息。
其餘上訴駁回。
第一（除確定部分外）、二審及發回前第三審訴訟費用，由被上
訴人負擔二分之一，餘由上訴人負擔。
本判決命被上訴人給付部分，於上訴人以新台幣捌拾萬元為被上
訴人預供擔保後得假執行，但被上訴人如以新台幣貳佰肆拾萬
肆仟伍佰伍拾元為上訴人預供擔保，得免為假執行。
    事實及理由
一、上訴人起訴主張：上訴人於民國（下同 ）92年7月7日下午4
    時20分許， 騎機車行經台北縣中和市○○路○段74巷壽南橋
    橋頭（下稱系爭道路），因路面有凹陷坑洞（下稱系爭肇事
    坑洞），致駕車失穩，撞擊路邊之電線桿，人車倒地，而受
    有頸椎脊髓外傷合併四肢癱瘓及呼吸衰竭等傷害（下稱系爭
    事故）。被上訴人係維護系爭道路之主管機關，負有保持該
    道路通常使用安全之義務，肇事坑洞對行車安全有重大威脅
    ，應即補平或架設警告標誌，以維持行車安全，竟未注意為
    之，致上訴人行經該處發生車禍重傷。故系爭道路設置及管
    理之嚴重缺失，與上訴人之受傷間具有相當因果關係，被上
    訴人應就上訴人所受損害負賠償責任。上訴人之損害有醫藥
    費新台幣（下同）122,858元、增加生活上需要費用3,365,1
    84元、精神慰撫金200萬元，合計5,488,042元等情。爰依國
    家賠償法第3條第1項及第2項之規定，求為命： 被上訴人應
    給付上訴人5,488,042 元及自起訴狀繕本送達翌日起至清償
    日止，按年息5%計算利息之判決。（原審為上訴人敗訴之判
    決，上訴人聲明不服。另上訴人逾上開請求之醫藥費、增加
    生活上需要費用合計2,830,938元本息部分， 業經原審及本
    院前審判決敗訴後，未據聲明不服，該部分業已確定。）並
    上訴聲明：(一)原判決除確定部分外廢棄。(二)上廢棄部分，被
    上訴人應給付上訴人 5,488,042元及自起訴狀繕本送達翌日
    起至清償日止，按年息5%計算利息。(三)願供擔保請准宣告假
    執行之判決。
二、被上訴人則以：被上訴人就系爭道路之設置、管理並無欠缺
    。系爭肇事坑洞乃路面輕微程度之龜裂，對於道路使用人無
    迫切之危險，該龜裂於事故發生前已長時間存在，其間無數
    人車經過，均未發生意外。上訴人如減速慢行、注意車前狀
    況，即可避免事故發生，是該路面龜裂與上訴人車禍損害間
    並無相當因果關係存在。又縱認被上訴人應負國家賠償責任
    ，惟上訴人於駕駛時，如能注視前方，應可察知肇事坑洞，
    如有危險應迴避、慢行或採取其他安全措施，竟仍漫不經心
    致生重大損害，上訴人亦與有過失，被上訴人得請求減輕或
    免除賠償金額。另上訴人請求之醫藥費、增加生活上需要之
    費用及慰撫金均屬過高等語，資為抗辯。並答辯聲明：(一)上
    訴駁回。(二)願供擔保請准宣告免為假執行。
三、上訴人主張被上訴人為系爭道路之維護管理機關，於92 年7
    月7日系爭事故發生時，路面有肇事坑洞，上訴人於92年7月
    7日下午4時20分許，騎機車行經系爭道路，撞擊路邊之電線
    桿，人車倒地，而受有頸椎脊髓外傷合併四肢癱瘓及呼吸衰
    竭等傷害之事實，業據提出事故現場照片、診斷証明書為證
    ，且為被上訴人所不爭執，堪信為真正。上訴人又主張，系
    爭事故係因被上訴人對於肇事坑洞未即補平或架設警告標誌
    ，以維持行車安全，致上訴人行經肇事坑洞駕車失穩，撞擊
    路邊之電線桿而人車倒地受傷，依國家賠償法第3條第1項及
    第2項之規定，被上訴人應賠償上訴人所受之有醫藥費122,8
    58元、增加生活上需要費用3,365,184元、精神慰撫金200萬
    元，合計5,488,042元之損害等語， 惟為被上訴人所否認，
    並以上述情詞置辯。是以本件兩造爭執之要點在於：被上訴
    人對系爭道路之管理是否有欠缺？系爭事故與肇事坑洞間是
    否有因果關係？ 上訴人請求賠償5,488,042元之損害有無理
    由？上訴人是否與有過失？是否應減輕被上訴人之賠償金額
    ？茲分述如下。
四、被上訴人對系爭道路之管理是否有欠缺？
  (一)按公有公共設施因設置或管理有欠缺，致人民之生命、身體
    或財產受有損害者，國家應負損害賠償責任，國家賠償法第
    3條第1項定有明文。又所謂管理有欠缺者，係指公共設施於
    建造後未善為保管，怠為修護致該物發生瑕疵，復未為必要
    之防護措施，致使該公共設施欠缺通常應具備之安全性而言
    。
  (二)查系爭道路係被上訴人所管理，於系爭事故發生當時，路面
    確有凹陷不平之坑洞，被上訴人未即時修補，亦未設置警告
    標誌之事實，為兩造所不爭執，已如前述，又肇事坑洞約有
    三、四十公分寬，2至3公分深乙節，業據證人即當地里長吳
    國強於原審履勘時證述明確，核與證人曾鵬勳於本院履勘時
    證述該洞寬約30公分之情大致相符（ 見原審卷第240頁勘驗
    筆錄），則該路面之破損面積匪小，顯足生往來危險之情形
    ，已欠缺通常應具備之安全性，被上訴人為系爭道路之管理
    機關，又未於該道路設置警告標誌，則上訴人主張被上訴人
    對系爭道路之管理有欠缺，應堪採信。
  (三)被上訴人雖辯稱系爭道路上之坑洞，僅深1.5公分， 係屬可
    容許之普通坑洞，被上訴人機關就系爭道路之管理並無欠缺
    云云。惟肇事坑洞約有三、四十公分寬，2至3公分深之事實
    ，業經認定如前，被上訴人抗辯該坑洞僅1.5公分深， 並未
    舉證以為證明，自難信為真實。按供公眾通行使用之道路、
    橋樑，應暢通無阻，無往來之危險，如有路面破損或崩塌斷
    毀等足生往來危險之情形，顯已欠缺通常應具備之安全性，
    其管理機關應於破損或斷毀處前方相當距離處，設置足夠且
    必要之警示設施，供通行該道路者得以及早發現，並採取必
    要之措施，避免損害發生；如該道路、橋樑已無法通行者，
    管理機關尤應將之封閉並禁止通行，以確保人車無往來之危
    險，否則即難謂已為必要之防護措施。肇事坑洞約有三、四
    十公分寬，2至3公分深，其面積匪小，已足影響人車往來之
    安全，顯已欠缺通常應具備之安全性，被上訴人抗辯肇事坑
    洞係屬可容許之普通坑洞，其就系爭道路之管理並無欠缺云
    云，不足採取。
  (四)被上訴人又辯稱依警方至現場所繪製之道路交通事故調查報
    告表「路面缺陷」部分係記載「無缺陷」，益徵其對系爭道
    路之管理並無欠缺云云。惟查道路交通事故現場圖（見原審
    卷第92頁）上雖未標畫系爭坑洞所在位置，然依該現場圖「
    肇事經過摘要」欄所載：「上訴人不慎與電線桿（興南0868
    號）擦撞倒地滑行至對向曾鵬勳停放在壽南橋橋頭卸貨之貨
    車發生事故」，顯見警方所製作之事故現場圖，僅就上訴人
    撞擊電線桿後再滑跌撞擊曾鵬勳小貨車之事實為證據之調查
    ，未涉及肇事坑洞，則該事故調查報告表所載無缺陷之路面
    ，應僅指上開0868號電線桿與曾鵬勳所駕自小貨車停放處間
    之路面，顯未包括系爭坑洞所在路段。被上訴人執此抗辯其
    對系爭道路之管理應無欠缺，亦不足採取。
五、系爭事故與肇事坑洞間是否有因果關係？
  (一)按公有公共設施因設置或管理有欠缺，致人民生命、身體或
    財產受損害者，國家應負損害賠償責任，固為國家賠償法第
    3條第1項所明定。惟人民得依上開規定請求賠償者，係以被
    害人之生命、身體或財產所受損害，與公有公共設施在設置
    上或管理上之欠缺，有相當因果關係者，始足當之。
  (二)上訴人主張系爭事故係因肇事坑洞致其車失控，始撞及上開
    0868號電線桿而倒地受傷等語，並據提出光碟片一份為證。
    經原審及本院勘驗上開光碟錄影顯示，上訴人在當天錄影帶
    畫面標示16點24分18秒騎機車出現在畫面上，19秒時通過肇
    事坑洞（有壓到坑洞），20秒時抵達電線桿左倒，有筆錄（
    見原審卷第276頁、本院重上國字卷第49頁）及翻拍照片7紙
    附卷可稽（見原審卷第13 5、157至159頁）。再參酌肇事坑
    洞與興南0868號電線桿間距離為四點一米，業經原審現場勘
    驗屬實，有勘驗筆錄可稽（見原審卷第276頁）， 及兩造所
    不爭該光碟錄影一秒距離約七、八公尺，已見上開光碟畫面
    係以秒格錄，非連續錄影，自無上訴人騎機車壓過肇事坑洞
    至電線桿間之連續動態，及上訴人機車係先駛壓過肇事坑洞
    ，於一秒內即發生系爭撞電線桿倒地事故之畫面。則以機車
    行進間之車速動能，倘機車騎士行經坑洞，用力拉正車頭控
    制車身，輾越坑洞未立即跌倒或傾斜，是應合論理及經驗法
    則，上訴人主張其通過肇事坑洞，本能反應用力拉正車頭，
    始未順應系爭道路彎路路型稍微轉彎閃避電線桿，致發生系
    爭事故，肇事坑洞與系爭事故間有相當因果關係等語，即非
    無據。
  (三)再參諸證人曾鵬勳於其被訴過失傷害刑事案件警訊中供述：
    「當時我剛下完貨（沙發），從興南路2段74巷8號出來要走
    往我貨車停放的地方，我把貨車停在壽南橋頭靠近74巷口的
    地方，突然有一部重機車車號OXH─659號由我右後方行使，
    我只見對方右側手把直接擦撞擊興南路2段74巷8號對面的電
    線桿，（對方是從74巷內往興南路方向行駛）之後滑倒直接
    衝撞到我貨車左前下方保險桿，車禍就發生」等語、證人蕭
    志強於上開刑事案件警訊中亦證述：「 當時我在興南路2段
    74壽南橋邊，看著人家搬家，突然聽到一聲巨響，就看見一
    位老先生所騎乘的機車擦撞到興南路2段74巷8號對面的電線
    桿（興南0868）之後滑倒滑向對面對面一部貨車的左側保險
    桿下方，撞擊上去，機車是撞擊進去貨車下方，機車騎士倒
    在前左側輪胎旁。」等語（見原審卷第85至86頁、第89至90
    頁警訊筆錄影本），益加可證上訴人於駛壓過肇事坑洞後，
    雖用力拉正車頭控制車身，仍無法及時左迴閃躲路旁電線桿
    ，而擦撞該電線桿以致人車滑跌。故肇事坑洞與系爭事故間
    有相當因果關係，應堪以認定。
六、上訴人請求賠償5,488,042元之損害有無理由？
  (一)按「公有公共設施因設置或管理有欠缺，致人民生命、身體
    或財產受損害者，國家應負損害賠償責任」、「國家損害賠
    償，除依本法規定外，適用民法規定。」、「依第三條第一
    項請求損害賠償者，以該公共設施之設置或管理機關為賠償
    義務機關。」國家賠償法第三條第一項、第五條、第九條第
    二項分別定有明文。次按「因故意或過失，不法侵害他人之
    權利者，負損害賠償責任」、「不法侵害他人之身體或健康
    者，對於被害人因此喪失或減少勞動能力或增加生活上之需
    要時，應負損害賠償責任。」、「不法侵害他人之身體、健
    康、名譽、自由、信用、隱私、貞操，或不法侵害其他人格
    法益而情節重大者，被害人雖非財產上之損害，亦得請求賠
    償相當之金額。」民法第184條第1項前段、第193條第1項、
    第195條第1項前段分別定有明文。
  (二)查被上訴人係維護系爭道路之主管機關，負有保持該道路通
    常使用安全之義務，肇事坑洞對行車安全有重大威脅，應即
    補平或架設警告標誌，以維持行車安全，竟未注意為之，致
    上訴人行經該處發生車禍重傷。故系爭道路設置及管理之嚴
    重缺失，與上訴人之受傷間具有相當因果關係，已如前述，
    則依照前開規定，被上訴人應就上訴人所受損害負賠償責任
    。茲就上訴人請求賠償之損害，應否准許，分述如下：
  1.醫療費用：
    上訴人主張其因系爭事故受傷而支付醫療費用共 122,858元
    之事實，業據提出醫療費用收據、統一發票等件為證（見原
    審卷第16至40頁），依診斷証明書所載，應屬醫療上之必要
    費用，上訴人支出此部分醫藥費應認係被上訴人之過失行為
    所致之損害，應予准許。
  2.看護費用：
    (1)上訴人主張其因系爭事故受傷而支付看護費用146,121 元
      、外籍監護工費用56,096元（ 即受傷後至93年1月31日止
      ）之事實，業據提出收據、簽收單、景美醫院看護合約書
      、保險費繳款單收據、就業安定費收據、委託書服務費、
      要保書保險費等件為證（見原審卷第43至58、59至66頁）
      被上訴人就各該單據形式上之真正並不爭執，而依診斷証
      明書所載上訴人所受之傷害，確實須要第三人全日看護，
      故上訴人支出此部分看護費用共202,217元，應予准許。
    (2)上訴人另主張其所受之傷須要第三人全日看護，且此看護
      費用須長期支付，而上訴人係29年9月21日生，於92年7月
      7日系爭事故發生時為64歲，尚有15.7年之餘命， 按監護
      工每月費用22,000元計算，須再支出看護費用 2,580,960
      元等語。被上訴人就上訴人須長期支付看護費用之事實，
      並不爭執，惟辯稱每月費用22,000元顯屬過高云云。經查
      上訴人係29年9月21日生， 於上述看護費用已支付後之93
      年2月1日時為63.4歲，依90年度台閩地區男性簡易生命表
      所示，尚有餘命15.7年， 依上訴人92年12月、93年1月支
      付外籍監護工費用為每月17,952元計算（見原審卷第66頁
      ），每年須支出215,424元， 又因上訴人係請求被上訴人
      一次給付，則上述年間之中間利息應予扣除，故上訴人得
      請求之看護費用應為2,544,030元[215,424×11.409406（
      此為15年之霍夫曼係數）+215, 424×0.7×（11.0000000
      -00.409406）]=0000000，小數點以下四捨五入）。上訴
      人逾此金額之請求，不應准許。
  3.慰撫金：
    查上訴人因被上訴人之過失行為，致四肢癱瘓及呼吸衰竭，
    所受精神之痛苦自不待言，其請求精神慰撫金二百萬元，於
    法並無不合，應予准許。
  4.綜上，被上訴人應賠償上訴人醫療費用共122,858元、看護
    費用202,217元及2,544,030元、精神慰撫金200萬元，合計
    為4,869,105元。上訴人逾此部分之請求，不應准許。
七、上訴人是否與有過失？是否應減輕被上訴人之賠償金額？
  (一)按「損害之發生或擴大，被害人與有過失者，法院得減輕賠
    償金額或免除之」，民法第二百十七條第一項定有明文。又
    按「行經設有彎道、坡路、狹路、狹橋、隧道、學校、醫院
    標誌之路段、道路施工路段、泥濘或積水道路、無號誌之交
    岔路口及其他人車擁擠處所，或因雨霧致視線不清或道路發
    生臨時障礙，均應減速慢行，作隨時停車之準備。」、「汽
    車行駛時，駕駛人應注意車前狀況及兩車併行之間隔，並隨
    時採取必要之安全措施。」道路交通安全規則第九十三條第
    一項第二款、第九十四條第三項分別定有明文。
  (二)查系爭事故當時天候晴天，光線日間自然光線、柏油路面乾
    燥、無障礙物、視距良好，速限為時速40公里，而肇事坑洞
    至電線桿（興南0868）處，為彎道、狹路，此有道路交通事
    故調查報告表(二)、現場照片可稽（ 見原審卷第93、94、248
    頁）。上訴人駕駛重機車，行經系爭道路之彎道、狹路，依
    上述規定，應充分注意車前狀況及減速慢行，如上訴人車速
    每小時未逾40公里，且注意操控，則其駕車壓過肇事坑洞，
    應不至於肇事，系爭事故係因上訴人未充分注意車前狀況（
    路上之肇事坑洞）及減速慢行，致於壓過路面肇事坑洞，失
    控肇事，應堪以認定。本件經本院送請台灣省車輛行車事故
    覆議鑑定委員會鑑定結果，亦同此認定（見本院重上國字卷
    第116、135 頁、重上國更(一)字卷第110頁）。故上訴人就系
    爭事故之發生，亦有過失。
  (三)本院斟酌雙方行為對於事故發生之原因力之強弱，認二者同
    為系爭事故之肇事原因，被上訴人與上訴人應各負二分之一
    之過失責任。即上訴人之損害賠償金額，應減一半。則依過
    失責任比例為各二分之一計算，上訴人得請求之金額應為2,
    434,553元（小數點以下四捨五入）。
八、綜上所述， 上訴人本於國家賠償法第3條第1項及第2項之規
    定，請求上訴人給付2,434,553元， 及自起訴狀繕本送達翌
    日即93年3月4日起，清償日止，按週年利率5%計算之利息，
    為有理由，應予准許。逾此所為請求，為無理由，應予駁回
    。又，上訴人勝訴部分，兩造分別陳明願供擔保為准、免假
    執行之宣告，經核於法並無不合，爰分別酌定相當擔保金額
    准許之。至於上訴人敗訴部分，其假執行之聲請失所附麗，
    應併予駁回。原審就上開應准許部分，為上訴敗訴之判決，
    並駁回其假執行之聲請，尚有未洽，上訴意旨求予廢棄改判
    ，為有理由， 爰由本院予以廢棄改判如主文第2項所示，並
    依聲請為附條件之准、免假執行之宣告。至於上訴人之請求
    不應准許部分，原判決為上訴人敗訴之判決，並駁回其假執
    行之聲請，經核於法並無不合，上訴意旨求予廢棄改判，為
    無理由，應駁回其上訴。
九、據上論結，本件上訴為一部有理由，一部無理由，爰判決如
    主文。
中    華    民    國    97    年    3     月    25    日
                    民事第十庭
                        審判長法  官  黃豐澤
                              法  官  吳光釗
                              法  官  蕭艿菁
正本係照原本作成。
如不服本判決，應於收受送達後20日內向本院提出上訴書狀，其
未表明上訴理由者，應於提出上訴後20日內向本院補提理由書狀
（均須按他造當事人之人數附繕本）上訴時應提出委任律師或具
有律師資格之人之委任狀；委任有律師資格者，另應附具律師資
格證書及釋明委任人與受任人有民事訴訟法第466條之1第1項但
書或第2項（詳附註）所定關係之釋明文書影本。
中    華    民    國    97    年    3     月    25    日
                              書記官  王秀雲
附註：
民事訴訟法第466條之1（第1項、第2項）：
對於第二審判決上訴，上訴人應委任律師為訴訟代理人。但上訴
人或其他法定代理人具有律師資格者，不在此限。
上訴人之配偶、三親等內之血親、二親等內之姻親，或上訴人為
法人、中央或地方機關時，其所屬專任人員具有律師資格並經法
院認為適當者，亦得為第三審訴訟代理人。


司法院資訊處製作；財團法人民間司法改革基金會備份。
